---
title: "IDEB 2005–2025 — Comparações por Região e Unidade da Federação"
author: "Ivanilson Costa"
date: "`r format(Sys.Date(), '%d/%m/%Y')`"
output:
  html_document:
    toc: true
    toc_float: true
    number_sections: true
    df_print: paged
    self_contained: false
  word_document:
    toc: true
  pdf_document:
    toc: true
params:
  arquivo:
    value: dados/divulgacao_regioes_ufs_ideb_2025.xlsx
    label: Arquivo IDEB
    input: text
---

```{r setup, include=FALSE}
knitr::opts_chunk$set(
  echo = FALSE,
  warning = FALSE,
  message = FALSE,
  fig.width = 15,
  fig.height = 9,
  dpi = 300,
  dev = "png",
  fig.path = "graficos_ideb/"
)

library(tidyverse)
library(readxl)
library(janitor)
library(ggrepel)
library(scales)
library(knitr)
library(geobr)
library(sf)
library(patchwork)

theme_set(
  theme_minimal(base_size = 12) +
    theme(
      plot.title = element_text(face = "bold"),
      plot.subtitle = element_text(color = "grey25"),
      strip.text = element_text(face = "bold"),
      panel.grid.minor = element_blank(),
      legend.position = "bottom"
    )
)

# Botão automático de download abaixo de cada gráfico na saída HTML
hook_plot_original <- knitr::knit_hooks$get("plot")

knitr::knit_hooks$set(
  plot = function(x, options) {

    grafico_renderizado <- hook_plot_original(x, options)

    if (!knitr::is_html_output()) {
      return(grafico_renderizado)
    }

    caminho_download <- gsub("\\\\", "/", x)
    nome_download <- basename(caminho_download)

    botao <- sprintf(
      paste0(
        '<div class="grafico-download">',
        '<a class="btn-download" href="%s" download="%s">',
        '&#8595;&nbsp;&nbsp;Baixar gráfico em PNG',
        '</a>',
        '</div>'
      ),
      caminho_download,
      nome_download
    )

    paste0(
      grafico_renderizado,
      "\n",
      botao,
      "\n"
    )
  }
)
```


<style>
.grafico-download {
  margin-top: 8px;
  margin-bottom: 28px;
  text-align: right;
}

.btn-download {
  display: inline-block;
  background: #2F5D7C;
  color: #FFFFFF !important;
  text-decoration: none !important;
  border: 1px solid #244A64;
  border-radius: 6px;
  padding: 8px 14px;
  font-size: 13px;
  font-weight: 600;
  transition: background-color 0.15s ease, transform 0.15s ease;
}

.btn-download:hover {
  background: #244A64;
  color: #FFFFFF !important;
  transform: translateY(-1px);
}

.btn-download:focus {
  outline: 2px solid #7FA5BF;
  outline-offset: 2px;
}
</style>

# Objetivo

**Autor e elaboração dos gráficos: Ivanilson Costa.** O relatório apresenta apenas os resultados e elementos necessários à interpretação.

Este relatório apresenta a evolução do **IDEB** entre **2005 e 2025**, comparando:

- **Regiões brasileiras**;
- **Unidades da Federação (UFs)**.

A análise é realizada separadamente para:

- **Anos iniciais** do ensino fundamental;
- **Anos finais** do ensino fundamental;
- **Ensino médio**.

As comparações são feitas pelas dependências administrativas existentes na base:

- **Total**;
- **Pública**;
- **Privada**;
- **Estadual**.

## Observações metodológicas centrais

1. A planilha analisada **não contém a rede Municipal** no nível de regiões e UFs.
2. Para **ensino médio**, a base não apresenta a categoria agregada **Pública**.
3. As metas oficiais do primeiro ciclo do Ideb foram estabelecidas até **2021**.
4. Neste relatório, para manter a referência visual até **2023 e 2025**, a **meta de 2021 é estendida como meta de referência do ciclo**, sem tratá-la como nova meta oficial pactuada.

<!-- 2. Importação e tratamento dos dados -->

```{r importar-dados, include=FALSE}
arquivo <- params$arquivo

abas <- c(
  "UF e Regiões (AI)" = "Anos iniciais",
  "UF e Regiões (AF)" = "Anos finais",
  "UF e Regiões (EM)" = "Ensino médio"
)

ler_ideb <- function(aba, etapa) {

  dados <- read_excel(
    arquivo,
    sheet = aba,
    skip = 9
  ) %>%
    clean_names() %>%
    rename(
      local = x1,
      rede_original = x2
    ) %>%
    mutate(
      rede = rede_original %>%
        str_remove_all("\\s*\\([^)]*\\)") %>%
        str_squish(),
      etapa = etapa
    )

  observado <- dados %>%
    select(
      local,
      rede_original,
      rede,
      etapa,
      starts_with("vl_observado_")
    ) %>%
    mutate(
      across(starts_with("vl_observado_"), as.character)
    ) %>%
    pivot_longer(
      cols = starts_with("vl_observado_"),
      names_to = "ano",
      values_to = "ideb"
    ) %>%
    mutate(
      ano = parse_number(ano),
      ideb = parse_number(ideb, na = c("", "-", "NA"))
    )

  meta <- dados %>%
    select(
      local,
      rede_original,
      rede,
      etapa,
      starts_with("vl_projecao_")
    ) %>%
    mutate(
      across(starts_with("vl_projecao_"), as.character)
    ) %>%
    pivot_longer(
      cols = starts_with("vl_projecao_"),
      names_to = "ano",
      values_to = "meta"
    ) %>%
    mutate(
      ano = parse_number(ano),
      meta = parse_number(meta, na = c("", "-", "NA"))
    )

  base <- observado %>%
    left_join(
      meta,
      by = c("local", "rede_original", "rede", "etapa", "ano")
    )

  metas_2021 <- base %>%
    filter(ano == 2021) %>%
    select(local, rede, etapa, meta_2021 = meta)

  base %>%
    left_join(
      metas_2021,
      by = c("local", "rede", "etapa")
    ) %>%
    mutate(
      meta_referencia = case_when(
        ano <= 2021 ~ meta,
        ano > 2021 ~ meta_2021,
        TRUE ~ NA_real_
      )
    )
}

ideb <- imap_dfr(abas, ~ ler_ideb(.y, .x))
```

<!-- 3. Cadastro territorial -->

```{r cadastro-territorial, include=FALSE}
regioes <- c(
  "Norte",
  "Nordeste",
  "Sudeste",
  "Sul",
  "Centro-Oeste"
)

ufs_regioes <- tribble(
  ~local, ~regiao, ~uf,

  "Rondônia", "Norte", "RO",
  "Acre", "Norte", "AC",
  "Amazonas", "Norte", "AM",
  "Roraima", "Norte", "RR",
  "Pará", "Norte", "PA",
  "Amapá", "Norte", "AP",
  "Tocantins", "Norte", "TO",

  "Maranhão", "Nordeste", "MA",
  "Piauí", "Nordeste", "PI",
  "Ceará", "Nordeste", "CE",
  "R. G. do Norte", "Nordeste", "RN",
  "Paraíba", "Nordeste", "PB",
  "Pernambuco", "Nordeste", "PE",
  "Alagoas", "Nordeste", "AL",
  "Sergipe", "Nordeste", "SE",
  "Bahia", "Nordeste", "BA",

  "Minas Gerais", "Sudeste", "MG",
  "Espírito Santo", "Sudeste", "ES",
  "Rio de Janeiro", "Sudeste", "RJ",
  "São Paulo", "Sudeste", "SP",

  "Paraná", "Sul", "PR",
  "Santa Catarina", "Sul", "SC",
  "R. G. do Sul", "Sul", "RS",

  "M. G. do Sul", "Centro-Oeste", "MS",
  "Mato Grosso", "Centro-Oeste", "MT",
  "Goiás", "Centro-Oeste", "GO",
  "Distrito Federal", "Centro-Oeste", "DF"
)

ideb_regioes <- ideb %>%
  filter(local %in% regioes) %>%
  mutate(regiao = local)

ideb_ufs <- ideb %>%
  filter(!local %in% regioes) %>%
  left_join(ufs_regioes, by = "local")
```

<!-- 4. Aparência gráfica -->

```{r cores, include=FALSE}
cores_regioes <- c(
  "Norte" = "#7B3F61",
  "Nordeste" = "#B35C44",
  "Centro-Oeste" = "#8A7A3F",
  "Sudeste" = "#3F6F8A",
  "Sul" = "#4F6B4F"
)

cores_redes <- c(
  "Total" = "#2F5D7C",
  "Pública" = "#5A7D5A",
  "Privada" = "#A65353",
  "Estadual" = "#8A6A3E"
)

cores_ufs_base <- c(
  "#1B4F72", # azul escuro
  "#B03A2E", # vermelho
  "#117864", # verde
  "#7D3C98", # roxo
  "#B9770E", # ocre
  "#2E86C1", # azul claro
  "#566573", # cinza azulado
  "#AF601A", # marrom
  "#C0392B"  # vermelho escuro
)

pal_ufs <- function(n) {
  rep(cores_ufs_base, length.out = n)
}

escala_fill_ideb <- scale_fill_gradient2(
  low = "#8B3A3A",
  mid = "#F2F2F2",
  high = "#264E73",
  midpoint = 5,
  limits = c(2, 8),
  oob = squish
)

escala_fill_variacao <- scale_fill_gradient2(
  low = "#8B3A3A",
  mid = "#F2F2F2",
  high = "#264E73",
  midpoint = 0
)
```

<!-- 5. Tabelas de cobertura -->

<!-- 5.1 Redes disponíveis -->

```{r cobertura-redes, include=FALSE}
ideb %>%
  distinct(etapa, rede) %>%
  arrange(etapa, rede) %>%
  kable(caption = "Redes disponíveis na base, por etapa")
```

<!-- 5.2 Cobertura de observações -->

```{r cobertura-observacoes, include=FALSE}
ideb %>%
  group_by(etapa, rede) %>%
  summarise(
    n_locais = n_distinct(local[!is.na(ideb)]),
    n_observacoes = sum(!is.na(ideb)),
    primeiro_ano = min(ano[!is.na(ideb)], na.rm = TRUE),
    ultimo_ano = max(ano[!is.na(ideb)], na.rm = TRUE),
    .groups = "drop"
  ) %>%
  kable(caption = "Cobertura dos resultados observados")
```

<!-- 6. Funções auxiliares -->

```{r funcoes, include=FALSE}
calcular_variacao <- function(dados, grupos) {
  dados %>%
    filter(!is.na(ideb)) %>%
    group_by(across(all_of(grupos))) %>%
    arrange(ano, .by_group = TRUE) %>%
    summarise(
      ano_inicial = first(ano),
      ideb_inicial = first(ideb),
      ano_final = last(ano),
      ideb_final = last(ideb),
      variacao = ideb_final - ideb_inicial,
      variacao_pct = (ideb_final / ideb_inicial - 1) * 100,
      .groups = "drop"
    )
}

rotulo_final_variacao <- function(dados, grupos_join, prefixo = NULL) {
  var <- calcular_variacao(dados, grupos_join)

  dados %>%
    group_by(across(all_of(grupos_join))) %>%
    filter(ano == max(ano)) %>%
    ungroup() %>%
    left_join(var, by = grupos_join) %>%
    mutate(
      rotulo = if (is.null(prefixo)) {
        sprintf("%.1f | %+.1f", ideb, variacao)
      } else {
        sprintf("%s %.1f | %+.1f", .data[[prefixo]], ideb, variacao)
      }
    )
}

grafico_series_regioes <- function(etapa_i, rede_i) {

  dados <- ideb_regioes %>%
    filter(
      etapa == etapa_i,
      rede == rede_i,
      !is.na(ideb)
    )

  if (nrow(dados) == 0) return(NULL)

  finais <- rotulo_final_variacao(
    dados,
    c("local"),
    prefixo = NULL
  ) %>%
    mutate(rotulo = sprintf("%s  %s", local, rotulo))

  ggplot(
    dados,
    aes(x = ano, y = ideb, color = local, group = local)
  ) +
    geom_line(linewidth = 1.15) +
    geom_point(size = 2.1) +
    geom_line(
      aes(y = meta_referencia),
      linetype = "dashed",
      linewidth = 0.7,
      alpha = 0.55,
      na.rm = TRUE
    ) +
    ggrepel::geom_text_repel(
      data = finais,
      aes(label = rotulo),
      direction = "y",
      hjust = 0,
      nudge_x = 0.35,
      size = 3.1,
      fontface = "bold",
      max.overlaps = Inf,
      min.segment.length = 0,
      show.legend = FALSE
    ) +
    scale_color_manual(values = cores_regioes) +
    scale_x_continuous(
      breaks = seq(2005, 2025, 2),
      limits = c(2005, 2031)
    ) +
    scale_y_continuous(
      limits = c(2, 8),
      breaks = seq(2, 8, 0.5)
    ) +
    labs(
      title = paste0("Evolução do IDEB por região — ", etapa_i),
      subtitle = paste0(
        "Rede: ", rede_i,
        " | linha tracejada = meta de referência do ciclo | rótulo final: IDEB | variação"
      ),
      x = NULL,
      y = "IDEB",
      color = "Região",
      caption = "Fonte: Inep/MEC — IDEB 2025 | Elaboração: Ivanilson Costa"
    )
}

grafico_series_ufs_regiao <- function(etapa_i, rede_i, regiao_i) {

  dados <- ideb_ufs %>%
    filter(
      etapa == etapa_i,
      rede == rede_i,
      regiao == regiao_i,
      !is.na(ideb)
    )

  if (nrow(dados) == 0) return(NULL)

  estados <- sort(unique(dados$local))
  cores_ufs <- setNames(
    pal_ufs(length(estados)),
    estados
  )

  finais <- rotulo_final_variacao(
    dados,
    c("local", "uf", "regiao"),
    prefixo = "uf"
  )

  ggplot(
    dados,
    aes(
      x = ano,
      y = ideb,
      color = local,
      group = local
    )
  ) +
    geom_line(linewidth = 1.15) +
    geom_point(size = 2.1) +
    geom_line(
      aes(y = meta_referencia),
      linetype = "dashed",
      linewidth = 0.55,
      alpha = 0.35,
      na.rm = TRUE
    ) +
    ggrepel::geom_text_repel(
      data = finais,
      aes(label = rotulo),
      direction = "y",
      hjust = 0,
      nudge_x = 0.35,
      size = 3.4,
      fontface = "bold",
      max.overlaps = Inf,
      min.segment.length = 0,
      show.legend = FALSE
    ) +
    scale_color_manual(values = cores_ufs) +
    scale_x_continuous(
      breaks = seq(2005, 2025, 2),
      limits = c(2005, 2030)
    ) +
    scale_y_continuous(
      limits = c(2, 8),
      breaks = seq(2, 8, 0.5)
    ) +
    labs(
      title = paste0(
        "Evolução do IDEB — ",
        regiao_i,
        " — ",
        etapa_i
      ),
      subtitle = paste0(
        "Rede: ",
        rede_i,
        " | linha tracejada = meta de referência | rótulo: UF | IDEB final | variação"
      ),
      x = NULL,
      y = "IDEB",
      color = "UF",
      caption = "Fonte: Inep/MEC — IDEB 2025 | Elaboração: Ivanilson Costa"
    ) +
    theme(
      legend.position = "bottom",
      legend.title = element_text(face = "bold")
    )
}
```

# Comparações por REGIÃO

## 7.1 Série histórica por etapa e rede

```{r regioes-series, results='asis', fig.width=14, fig.height=7}
for (etapa_i in unique(ideb_regioes$etapa)) {
  redes_i <- ideb_regioes %>%
    filter(etapa == etapa_i) %>%
    distinct(rede) %>%
    pull(rede)

  for (rede_i in redes_i) {
    p <- grafico_series_regioes(etapa_i, rede_i)
    if (is.null(p)) next
    cat("\n\n### ", etapa_i, " — ", rede_i, "\n\n", sep = "")
    print(p)
  }
}
```

## 7.2 Comparação entre redes dentro de cada região

```{r regioes-redes, results='asis', fig.width=14, fig.height=8}
for (etapa_i in unique(ideb_regioes$etapa)) {

  dados <- ideb_regioes %>%
    filter(etapa == etapa_i, !is.na(ideb))

  if (nrow(dados) == 0) next

  p <- ggplot(
    dados,
    aes(x = ano, y = ideb, color = rede, group = rede)
  ) +
    geom_line(linewidth = 1) +
    geom_point(size = 1.8) +
    facet_wrap(~ regiao, ncol = 2) +
    scale_color_manual(values = cores_redes) +
    scale_x_continuous(breaks = seq(2005, 2025, 4)) +
    scale_y_continuous(limits = c(2, 8), breaks = seq(2, 8, 0.5)) +
    labs(
      title = paste0("Comparação entre redes por região — ", etapa_i),
      subtitle = "Comparação das redes disponíveis na base",
      x = NULL,
      y = "IDEB",
      color = "Rede",
      caption = "Fonte: Inep/MEC — IDEB 2025 | Elaboração: Ivanilson Costa"
    )

  cat("\n\n### ", etapa_i, "\n\n", sep = "")
  print(p)
}
```

## 7.3 Ranking regional em 2025

```{r ranking-regioes, results='asis', fig.width=12, fig.height=7}
ranking_regioes <- ideb_regioes %>%
  filter(ano == 2025, !is.na(ideb)) %>%
  group_by(etapa, rede) %>%
  mutate(posicao = min_rank(desc(ideb))) %>%
  ungroup()

for (etapa_i in unique(ranking_regioes$etapa)) {
  redes_i <- ranking_regioes %>%
    filter(etapa == etapa_i) %>%
    distinct(rede) %>%
    pull(rede)

  for (rede_i in redes_i) {

    dados <- ranking_regioes %>%
      filter(etapa == etapa_i, rede == rede_i) %>%
      mutate(local = fct_reorder(local, ideb))

    p <- ggplot(
      dados,
      aes(x = ideb, y = local, fill = regiao)
    ) +
      geom_col() +
      geom_text(
        aes(label = sprintf("%.1f", ideb)),
        hjust = -0.1,
        size = 3
      ) +
      scale_x_continuous(limits = c(0, 8), breaks = seq(0, 8, 0.5)) +
      scale_fill_manual(values = cores_regioes) +
      labs(
        title = paste0("IDEB 2025 por região — ", etapa_i),
        subtitle = paste0("Rede: ", rede_i),
        x = "IDEB 2025",
        y = NULL,
        fill = "Região",
        caption = "Fonte: Inep/MEC — IDEB 2025 | Elaboração: Ivanilson Costa"
      ) +
      theme(panel.grid.major.y = element_blank())

    cat("\n\n### ", etapa_i, " — ", rede_i, "\n\n", sep = "")
    print(p)
  }
}
```

## 7.4 Variação acumulada por região

```{r variacao-regioes, results='asis', fig.width=12, fig.height=7}
variacao_regioes <- calcular_variacao(
  ideb_regioes,
  c("local", "regiao", "etapa", "rede")
)

for (etapa_i in unique(variacao_regioes$etapa)) {
  redes_i <- variacao_regioes %>%
    filter(etapa == etapa_i) %>%
    distinct(rede) %>%
    pull(rede)

  for (rede_i in redes_i) {

    dados <- variacao_regioes %>%
      filter(etapa == etapa_i, rede == rede_i) %>%
      mutate(local = fct_reorder(local, variacao))

    p <- ggplot(
      dados,
      aes(x = variacao, y = local, fill = regiao)
    ) +
      geom_col() +
      geom_text(
        aes(label = sprintf("%+.1f", variacao)),
        hjust = -0.1,
        size = 3
      ) +
      scale_fill_manual(values = cores_regioes) +
      labs(
        title = paste0("Variação acumulada do IDEB por região — ", etapa_i),
        subtitle = paste0("Rede: ", rede_i, " | primeiro resultado disponível até 2025"),
        x = "Variação do IDEB",
        y = NULL,
        fill = "Região",
        caption = "Fonte: Inep/MEC — IDEB 2025 | Elaboração: Ivanilson Costa"
      ) +
      theme(panel.grid.major.y = element_blank())

    cat("\n\n### ", etapa_i, " — ", rede_i, "\n\n", sep = "")
    print(p)
  }
}
```

## 7.5 Distância para a meta de referência

```{r metas-regioes, results='asis', fig.width=14, fig.height=8}
dados_meta_regioes <- ideb_regioes %>%
  filter(!is.na(ideb), !is.na(meta_referencia)) %>%
  mutate(diferenca_meta = ideb - meta_referencia)

for (etapa_i in unique(dados_meta_regioes$etapa)) {
  redes_i <- dados_meta_regioes %>%
    filter(etapa == etapa_i) %>%
    distinct(rede) %>%
    pull(rede)

  for (rede_i in redes_i) {
    dados <- dados_meta_regioes %>%
      filter(etapa == etapa_i, rede == rede_i)

    cat("\n\n### ", etapa_i, " — ", rede_i, "\n\n", sep = "")

    print(
      ggplot(
        dados,
        aes(x = ano, y = diferenca_meta, color = regiao, group = regiao)
      ) +
        geom_hline(yintercept = 0, linetype = "dashed") +
        geom_line(linewidth = 1) +
        geom_point(size = 2) +
        scale_color_manual(values = cores_regioes) +
        scale_x_continuous(breaks = seq(2007, 2025, 2)) +
        labs(
          title = paste0("Distância entre IDEB e meta de referência — ", etapa_i),
          subtitle = paste0("Rede: ", rede_i, " | valores positivos indicam resultado acima da referência"),
          x = NULL,
          y = "IDEB observado − meta de referência",
          color = "Região",
          caption = "Fonte: Inep/MEC — IDEB 2025 | Elaboração: Ivanilson Costa"
        )
    )
  }
}
```

# Comparações por UNIDADE DA FEDERAÇÃO

## 8.1 Série histórica das UFs por etapa e rede

```{r ufs-series, results='asis', fig.width=14, fig.height=7}
for (etapa_i in unique(ideb_ufs$etapa)) {

  redes_i <- ideb_ufs %>%
    filter(etapa == etapa_i) %>%
    distinct(rede) %>%
    pull(rede)

  for (rede_i in redes_i) {

    regioes_i <- ideb_ufs %>%
      filter(
        etapa == etapa_i,
        rede == rede_i,
        !is.na(ideb),
        !is.na(regiao)
      ) %>%
      distinct(regiao) %>%
      pull(regiao)

    for (regiao_i in regioes) {

      if (!regiao_i %in% regioes_i) next

      p <- grafico_series_ufs_regiao(
        etapa_i,
        rede_i,
        regiao_i
      )

      if (is.null(p)) next

      cat(
        "\n\n### ",
        etapa_i,
        " — ",
        rede_i,
        " — ",
        regiao_i,
        "\n\n",
        sep = ""
      )

      print(p)
    }
  }
}
```

## 8.2 Comparação entre redes dentro de cada UF

Cada UF é apresentada em um gráfico separado, facilitando a leitura das diferenças entre as redes ao longo do tempo.

```{r ufs-redes, results='asis', fig.width=13, fig.height=6}
for (etapa_i in unique(ideb_ufs$etapa)) {

  ufs_i <- ideb_ufs %>%
    filter(
      etapa == etapa_i,
      !is.na(ideb),
      !is.na(uf)
    ) %>%
    distinct(regiao, uf, local) %>%
    arrange(
      factor(regiao, levels = regioes),
      uf
    )

  for (i in seq_len(nrow(ufs_i))) {

    regiao_i <- ufs_i$regiao[i]
    uf_i <- ufs_i$uf[i]
    local_i <- ufs_i$local[i]

    dados <- ideb_ufs %>%
      filter(
        etapa == etapa_i,
        uf == uf_i,
        !is.na(ideb)
      )

    if (nrow(dados) == 0) next

    p <- ggplot(
      dados,
      aes(
        x = ano,
        y = ideb,
        color = rede,
        group = rede
      )
    ) +
      geom_line(linewidth = 1.15) +
      geom_point(size = 2.1) +
      scale_color_manual(values = cores_redes) +
      scale_x_continuous(
        breaks = seq(2005, 2025, 2)
      ) +
      scale_y_continuous(
        limits = c(2, 8),
        breaks = seq(2, 8, 0.5)
      ) +
      labs(
        title = paste0(
          "Comparação entre redes — ",
          local_i,
          " (",
          uf_i,
          ") — ",
          etapa_i
        ),
        subtitle = paste0("Região ", regiao_i),
        x = NULL,
        y = "IDEB",
        color = "Rede",
        caption = "Fonte: Inep/MEC — IDEB 2025 | Elaboração: Ivanilson Costa"
      )

  cat(
  "\n\n### ",
  local_i, " (", uf_i, ") — ", etapa_i,
  "\n\n",
  sep = ""
)

    print(p)
  }
}
```

## 8.3 Ranking das UFs em 2025

```{r ranking-ufs, results='asis', fig.width=12, fig.height=10}
ranking_ufs <- ideb_ufs %>%
  filter(ano == 2025, !is.na(ideb), !is.na(regiao)) %>%
  group_by(etapa, rede) %>%
  mutate(posicao = min_rank(desc(ideb))) %>%
  ungroup()

for (etapa_i in unique(ranking_ufs$etapa)) {
  redes_i <- ranking_ufs %>%
    filter(etapa == etapa_i) %>%
    distinct(rede) %>%
    pull(rede)

  for (rede_i in redes_i) {

    dados <- ranking_ufs %>%
      filter(etapa == etapa_i, rede == rede_i) %>%
      mutate(local = fct_reorder(local, ideb))

    p <- ggplot(
      dados,
      aes(x = ideb, y = local, fill = regiao)
    ) +
      geom_col() +
      geom_text(
        aes(label = sprintf("%.1f", ideb)),
        hjust = -0.1,
        size = 3
      ) +
      scale_x_continuous(limits = c(0, 8), breaks = seq(0, 8, 0.5)) +
      scale_fill_manual(values = cores_regioes) +
      labs(
        title = paste0("Ranking das UFs — ", etapa_i, " — 2025"),
        subtitle = paste0("Rede: ", rede_i),
        x = "IDEB 2025",
        y = NULL,
        fill = "Região",
        caption = "Fonte: Inep/MEC — IDEB 2025 | Elaboração: Ivanilson Costa"
      ) +
      theme(panel.grid.major.y = element_blank())

    cat("\n\n### ", etapa_i, " — ", rede_i, "\n\n", sep = "")
    print(p)
  }
}
```

## 8.4 Variação acumulada das UFs

```{r variacao-ufs, results='asis', fig.width=12, fig.height=10}
variacao_ufs <- calcular_variacao(
  ideb_ufs %>% filter(!is.na(regiao)),
  c("local", "uf", "regiao", "etapa", "rede")
)

for (etapa_i in unique(variacao_ufs$etapa)) {
  redes_i <- variacao_ufs %>%
    filter(etapa == etapa_i) %>%
    distinct(rede) %>%
    pull(rede)

  for (rede_i in redes_i) {

    dados <- variacao_ufs %>%
      filter(etapa == etapa_i, rede == rede_i) %>%
      mutate(local = fct_reorder(local, variacao))

    p <- ggplot(
      dados,
      aes(x = variacao, y = local, fill = regiao)
    ) +
      geom_col() +
      geom_text(
        aes(label = sprintf("%+.1f", variacao)),
        hjust = -0.1,
        size = 3
      ) +
      scale_fill_manual(values = cores_regioes) +
      labs(
        title = paste0("Variação acumulada do IDEB por UF — ", etapa_i),
        subtitle = paste0("Rede: ", rede_i, " | primeiro resultado disponível até 2025"),
        x = "Variação do IDEB",
        y = NULL,
        fill = "Região",
        caption = "Fonte: Inep/MEC — IDEB 2025 | Elaboração: Ivanilson Costa"
      ) +
      theme(panel.grid.major.y = element_blank())

    cat("\n\n### ", etapa_i, " — ", rede_i, "\n\n", sep = "")
    print(p)
  }
}
```

## 8.5 Distância para a meta de referência — UFs

Para melhorar a legibilidade, cada região é apresentada separadamente. Dentro de cada gráfico, cada UF recebe uma cor própria.

```{r metas-ufs, results='asis', fig.width=14, fig.height=7}
dados_meta_ufs <- ideb_ufs %>%
  filter(
    !is.na(ideb),
    !is.na(meta_referencia),
    !is.na(regiao)
  ) %>%
  mutate(
    diferenca_meta = ideb - meta_referencia
  )

for (etapa_i in unique(dados_meta_ufs$etapa)) {

  redes_i <- dados_meta_ufs %>%
    filter(etapa == etapa_i) %>%
    distinct(rede) %>%
    pull(rede)

  for (rede_i in redes_i) {

    for (regiao_i in regioes) {

      dados <- dados_meta_ufs %>%
        filter(
          etapa == etapa_i,
          rede == rede_i,
          regiao == regiao_i
        )

      if (nrow(dados) == 0) next

      estados <- sort(unique(dados$local))

      cores_ufs <- setNames(
        pal_ufs(length(estados)),
        estados
      )

      p <- ggplot(
        dados,
        aes(
          x = ano,
          y = diferenca_meta,
          color = local,
          group = local
        )
      ) +
        geom_hline(
          yintercept = 0,
          linetype = "dashed",
          linewidth = 0.7
        ) +
        geom_line(linewidth = 1.15) +
        geom_point(size = 2.1) +
        scale_color_manual(values = cores_ufs) +
        scale_x_continuous(
          breaks = seq(2007, 2025, 2)
        ) +
        labs(
          title = paste0(
            "Distância entre IDEB e meta de referência — ",
            regiao_i,
            " — ",
            etapa_i
          ),
          subtitle = paste0(
            "Rede: ",
            rede_i,
            " | acima de zero = resultado acima da referência"
          ),
          x = NULL,
          y = "IDEB observado − meta de referência",
          color = "UF",
          caption = "Fonte: Inep/MEC — IDEB 2025 | Elaboração: Ivanilson Costa"
        ) +
        theme(
          legend.position = "bottom",
          legend.title = element_text(face = "bold")
        )
cat(
  "\n\n### ",
  etapa_i,
  " — ",
  rede_i,
  " — ",
  regiao_i,
  "\n\n",
  sep = ""
)
      print(p)
    }
  }
}
```


# Convergência do IDEB entre as UFs

Esta seção avalia se as diferenças entre as Unidades da Federação diminuíram ao longo do tempo. São utilizadas duas abordagens complementares:

- **Beta-convergência:** verifica se UFs que partiam de níveis mais baixos de IDEB apresentaram maior aproximação dos níveis observados ao final do período.
- **Sigma-convergência:** verifica se a dispersão dos resultados entre as UFs diminuiu ao longo do tempo.

As análises são realizadas separadamente por etapa de ensino e rede, sempre respeitando a disponibilidade dos dados.

```{r convergencia-funcoes, include=FALSE}
preparar_convergencia <- function(dados, etapa_i, rede_i) {

  base_filtrada <- dados %>%
    filter(
      etapa == etapa_i,
      rede == rede_i,
      !is.na(ideb),
      !is.na(uf),
      !is.na(regiao)
    ) %>%
    select(
      uf,
      local,
      regiao,
      ano,
      ideb
    ) %>%
    distinct()

  # Identifica os anos com cobertura suficiente para regressão.
  cobertura <- base_filtrada %>%
    group_by(ano) %>%
    summarise(
      n_ufs = n_distinct(uf),
      .groups = "drop"
    ) %>%
    filter(n_ufs >= 5) %>%
    arrange(ano)

  if (nrow(cobertura) < 2) {
    return(NULL)
  }

  ano_inicial <- min(cobertura$ano)
  ano_final <- max(cobertura$ano)

  base <- base_filtrada %>%
    filter(
      ano %in% c(
        ano_inicial,
        ano_final
      )
    ) %>%
    mutate(
      periodo = case_when(
        ano == ano_inicial ~ "inicial",
        ano == ano_final ~ "final"
      )
    ) %>%
    select(
      uf,
      local,
      regiao,
      periodo,
      ideb
    ) %>%
    pivot_wider(
      names_from = periodo,
      values_from = ideb,
      names_prefix = "ideb_"
    )

  # Garante a existência das duas colunas mesmo quando uma ponta
  # estiver totalmente ausente para determinada combinação.
  if (!"ideb_inicial" %in% names(base)) {
    base$ideb_inicial <- NA_real_
  }

  if (!"ideb_final" %in% names(base)) {
    base$ideb_final <- NA_real_
  }

  base <- base %>%
    filter(
      !is.na(ideb_inicial),
      !is.na(ideb_final)
    ) %>%
    mutate(
      variacao = ideb_final - ideb_inicial
    )

  if (nrow(base) < 5) {
    return(NULL)
  }

  list(
    dados = base,
    ano_inicial = ano_inicial,
    ano_final = ano_final
  )
}

ajustar_beta_convergencia <- function(base) {

  if (nrow(base) < 5) {
    return(NULL)
  }

  modelo_variacao <- lm(
    variacao ~ ideb_inicial,
    data = base
  )

  modelo_nivel <- lm(
    ideb_final ~ ideb_inicial,
    data = base
  )

  list(
    modelo_variacao = modelo_variacao,
    modelo_nivel = modelo_nivel
  )
}

resumo_beta <- function(modelo_ajustado, tipo) {

  sm <- summary(modelo_ajustado)
  coefs <- coef(sm)
  n_obs <- length(stats::residuals(modelo_ajustado))

  tibble(
    modelo = tipo,
    intercepto = unname(coefs[1, 1]),
    beta = unname(coefs[2, 1]),
    erro_padrao = unname(coefs[2, 2]),
    estatistica_t = unname(coefs[2, 3]),
    p_valor = unname(coefs[2, 4]),
    r2 = sm$r.squared,
    r2_ajustado = sm$adj.r.squared,
    n = n_obs
  )
}

classificar_beta <- function(beta, p_valor, tipo) {

  if (is.na(beta) || is.na(p_valor)) {
    return("Resultado inconclusivo")
  }

  if (tipo == "variacao") {
    if (beta < 0 && p_valor < 0.05) {
      return("Evidência estatística de beta-convergência")
    } else if (beta < 0) {
      return("Sinal de convergência, sem significância estatística a 5%")
    } else {
      return("Sem evidência de beta-convergência")
    }
  }

  if (tipo == "nivel") {
    if (beta > 0 && beta < 1 && p_valor < 0.05) {
      return("Padrão compatível com convergência")
    } else if (beta > 0 && beta < 1) {
      return("Padrão compatível com convergência, sem significância estatística a 5%")
    } else {
      return("Sem padrão claro de convergência")
    }
  }

  "Resultado inconclusivo"
}
```

## Beta-convergência

A primeira especificação relaciona a variação acumulada do IDEB ao nível inicial do indicador. Para cada combinação de etapa e rede, utiliza-se o primeiro e o último ano com cobertura suficiente de UFs. Um coeficiente negativo sugere que UFs que começaram em níveis mais baixos cresceram mais ao longo do período.

A segunda especificação relaciona diretamente o IDEB final ao IDEB inicial do período disponível. Coeficientes positivos abaixo de 1 são compatíveis com redução relativa das diferenças iniciais.

```{r beta-convergencia-graficos, results='asis', fig.width=12, fig.height=7}
etapas_conv <- unique(ideb_ufs$etapa)

for (etapa_i in etapas_conv) {

  redes_i <- ideb_ufs %>%
    filter(etapa == etapa_i) %>%
    distinct(rede) %>%
    pull(rede)

  for (rede_i in redes_i) {

    conv <- preparar_convergencia(
      ideb_ufs,
      etapa_i,
      rede_i
    )

    if (is.null(conv)) next

    base_conv <- conv$dados
    ano_inicial <- conv$ano_inicial
    ano_final <- conv$ano_final

    modelos <- ajustar_beta_convergencia(
      base_conv
    )

    if (is.null(modelos)) next

    grafico_beta <- ggplot(
      base_conv,
      aes(
        x = ideb_inicial,
        y = variacao,
        color = regiao
      )
    ) +
      geom_point(size = 3) +
      geom_smooth(
        method = "lm",
        se = TRUE,
        color = "grey20",
        linewidth = 0.9
      ) +
      ggrepel::geom_text_repel(
        aes(label = uf),
        size = 3.2,
        show.legend = FALSE,
        max.overlaps = Inf
      ) +
      scale_color_manual(values = cores_regioes) +
      labs(
        title = paste0(
          "Beta-convergência do IDEB — ",
          etapa_i
        ),
        subtitle = paste0(
          "Rede: ",
          rede_i,
          " | variação ",
          ano_inicial,
          "–",
          ano_final,
          " em função do IDEB inicial"
        ),
        x = paste0(
          "IDEB em ",
          ano_inicial
        ),
        y = paste0(
          "Variação do IDEB entre ",
          ano_inicial,
          " e ",
          ano_final
        ),
        color = "Região",
        caption = "Fonte: Inep/MEC — IDEB 2025 | Elaboração: Ivanilson Costa"
      )

    cat(
      "\n\n### ",
      etapa_i,
      " — ",
      rede_i,
      "\n\n",
      sep = ""
    )

    print(grafico_beta)

    res_variacao <- resumo_beta(
      modelos$modelo_variacao,
      paste0(
        "Variação ",
        ano_inicial,
        "–",
        ano_final,
        " ~ IDEB ",
        ano_inicial
      )
    ) %>%
      mutate(
        interpretacao = classificar_beta(
          beta,
          p_valor,
          "variacao"
        )
      )

    res_nivel <- resumo_beta(
      modelos$modelo_nivel,
      paste0(
        "IDEB ",
        ano_final,
        " ~ IDEB ",
        ano_inicial
      )
    ) %>%
      mutate(
        interpretacao = classificar_beta(
          beta,
          p_valor,
          "nivel"
        )
      )

    resultados_beta <- bind_rows(
      res_variacao,
      res_nivel
    ) %>%
      mutate(
        across(
          c(
            intercepto,
            beta,
            erro_padrao,
            estatistica_t,
            p_valor,
            r2,
            r2_ajustado
          ),
          ~ round(.x, 4)
        )
      )

    print(
      kable(
        resultados_beta,
        caption = paste0(
          "Resultados das regressões de convergência — ",
          etapa_i,
          " — ",
          rede_i,
          " — ",
          ano_inicial,
          " a ",
          ano_final
        )
      )
    )
  }
}
```

## Sigma-convergência

A sigma-convergência é avaliada pela evolução da dispersão dos IDEBs das UFs. São apresentados o **desvio-padrão** e o **coeficiente de variação**. Uma trajetória descendente indica redução da desigualdade entre as UFs.

```{r sigma-convergencia, results='asis', fig.width=12, fig.height=6}
for (etapa_i in unique(ideb_ufs$etapa)) {

  redes_i <- ideb_ufs %>%
    filter(etapa == etapa_i) %>%
    distinct(rede) %>%
    pull(rede)

  for (rede_i in redes_i) {

    dispersao <- ideb_ufs %>%
      filter(
        etapa == etapa_i,
        rede == rede_i,
        !is.na(ideb),
        !is.na(uf)
      ) %>%
      group_by(ano) %>%
      summarise(
        media = mean(ideb),
        desvio_padrao = sd(ideb),
        coef_variacao = sd(ideb) / mean(ideb),
        n_ufs = n_distinct(uf),
        .groups = "drop"
      ) %>%
      filter(
        n_ufs >= 5,
        is.finite(desvio_padrao),
        is.finite(coef_variacao)
      )

    if (nrow(dispersao) < 2) next

    grafico_dp <- ggplot(
      dispersao,
      aes(
        x = ano,
        y = desvio_padrao
      )
    ) +
      geom_line(
        color = "#2F5D7C",
        linewidth = 1.2
      ) +
      geom_point(
        color = "#2F5D7C",
        size = 2.4
      ) +
      scale_x_continuous(
        breaks = sort(unique(dispersao$ano))
      ) +
      labs(
        title = paste0(
          "Sigma-convergência — desvio-padrão — ",
          etapa_i
        ),
        subtitle = paste0(
          "Rede: ",
          rede_i,
          " | queda da dispersão sugere maior aproximação entre as UFs"
        ),
        x = NULL,
        y = "Desvio-padrão do IDEB",
        caption = "Fonte: Inep/MEC — IDEB 2025 | Elaboração: Ivanilson Costa"
      )

    grafico_cv <- ggplot(
      dispersao,
      aes(
        x = ano,
        y = coef_variacao
      )
    ) +
      geom_line(
        color = "#A65353",
        linewidth = 1.2
      ) +
      geom_point(
        color = "#A65353",
        size = 2.4
      ) +
      scale_x_continuous(
        breaks = sort(unique(dispersao$ano))
      ) +
      scale_y_continuous(
        labels = scales::percent_format(
          accuracy = 0.1
        )
      ) +
      labs(
        title = paste0(
          "Sigma-convergência — coeficiente de variação — ",
          etapa_i
        ),
        subtitle = paste0(
          "Rede: ",
          rede_i,
          " | medida relativa de dispersão entre as UFs"
        ),
        x = NULL,
        y = "Coeficiente de variação",
        caption = "Fonte: Inep/MEC — IDEB 2025 | Elaboração: Ivanilson Costa"
      )

    cat(
      "\n\n### ",
      etapa_i,
      " — ",
      rede_i,
      "\n\n",
      sep = ""
    )

    print(grafico_dp)
    print(grafico_cv)

    resumo_sigma <- dispersao %>%
      filter(
        ano %in% c(
          min(ano),
          max(ano)
        )
      ) %>%
      mutate(
        desvio_padrao = round(
          desvio_padrao,
          4
        ),
        coef_variacao = round(
          coef_variacao,
          4
        )
      )

    print(
      kable(
        resumo_sigma,
        caption = paste0(
          "Dispersão inicial e final — ",
          etapa_i,
          " — ",
          rede_i
        )
      )
    )
  }
}
```

## Leitura conjunta

A existência de convergência é considerada mais consistente quando os dois resultados apontam na mesma direção:

- coeficiente de beta-convergência indicando aproximação entre as UFs;
- redução do desvio-padrão e/ou do coeficiente de variação ao longo do tempo.

A interpretação deve permanecer descritiva e associativa. Esses modelos não demonstram, por si só, causalidade de políticas públicas, governos ou características socioeconômicas.


# Mapas: antes e depois

Nesta seção, o **antes** corresponde a **2005** e o **depois** a **2025**, com um terceiro painel de **variação acumulada**.

```{r mapas-base, include=FALSE}
mapa_ufs <- geobr::read_state(year = 2020, simplified = TRUE)

criar_mapa_painel <- function(etapa_i, rede_i) {

  base_mapa <- ideb_ufs %>%
    filter(
      etapa == etapa_i,
      rede == rede_i,
      ano %in% c(2005, 2025),
      !is.na(regiao)
    ) %>%
    select(uf, ano, ideb)

  if (nrow(base_mapa) == 0) return(NULL)

  dados_2005 <- mapa_ufs %>%
    left_join(
      base_mapa %>% filter(ano == 2005),
      by = c("abbrev_state" = "uf")
    )

  dados_2025 <- mapa_ufs %>%
    left_join(
      base_mapa %>% filter(ano == 2025),
      by = c("abbrev_state" = "uf")
    )

  variacao <- base_mapa %>%
    pivot_wider(names_from = ano, values_from = ideb, names_prefix = "ideb_") %>%
    mutate(variacao = ideb_2025 - ideb_2005)

  dados_var <- mapa_ufs %>%
    left_join(
      variacao,
      by = c("abbrev_state" = "uf")
    )

  p1 <- ggplot(dados_2005) +
    geom_sf(aes(fill = ideb), color = "white", linewidth = 0.2) +
    escala_fill_ideb +
    labs(title = "2005", fill = "IDEB") +
    theme_void()

  p2 <- ggplot(dados_2025) +
    geom_sf(aes(fill = ideb), color = "white", linewidth = 0.2) +
    escala_fill_ideb +
    labs(title = "2025", fill = "IDEB") +
    theme_void()

  p3 <- ggplot(dados_var) +
    geom_sf(aes(fill = variacao), color = "white", linewidth = 0.2) +
    escala_fill_variacao +
    labs(title = "Variação 2005–2025", fill = "Variação") +
    theme_void()

  (p1 + p2 + p3) +
    plot_annotation(
      title = paste0("Mapas do IDEB por UF — ", etapa_i),
      subtitle = paste0("Rede: ", rede_i, " | antes, depois e variação acumulada"),
      caption = "Fonte: Inep/MEC — IDEB 2025 | Elaboração: Ivanilson Costa"
    )
}
```

## 9.1 Mapas por etapa e rede

```{r mapas-ufs, results='asis', fig.width=16, fig.height=6}
for (etapa_i in unique(ideb_ufs$etapa)) {
  redes_i <- ideb_ufs %>%
    filter(etapa == etapa_i) %>%
    distinct(rede) %>%
    pull(rede)

  for (rede_i in redes_i) {
    p <- criar_mapa_painel(etapa_i, rede_i)
    if (is.null(p)) next
    cat("\n\n### ", etapa_i, " — ", rede_i, "\n\n", sep = "")
    print(p)
  }
}
```

# Diferenças entre redes selecionadas

## 10.1 Privada − Pública por região

```{r gap-publica-privada-regioes, results='asis', fig.width=14, fig.height=8}
gap_regioes <- ideb_regioes %>%
  filter(rede %in% c("Pública", "Privada")) %>%
  select(local, regiao, etapa, rede, ano, ideb) %>%
  pivot_wider(names_from = rede, values_from = ideb) %>%
  filter(!is.na(Pública), !is.na(Privada)) %>%
  mutate(gap_privada_publica = Privada - Pública)

for (etapa_i in unique(gap_regioes$etapa)) {
  dados <- gap_regioes %>% filter(etapa == etapa_i)

  if (nrow(dados) == 0) next

  cat("\n\n### ", etapa_i, "\n\n", sep = "")

  print(
    ggplot(
      dados,
      aes(x = ano, y = gap_privada_publica, color = regiao, group = regiao)
    ) +
      geom_hline(yintercept = 0, linetype = "dashed") +
      geom_line(linewidth = 1.1) +
      geom_point(size = 2) +
      scale_color_manual(values = cores_regioes) +
      labs(
        title = paste0("Diferença entre rede privada e pública — ", etapa_i),
        subtitle = "Valor positivo = IDEB da rede privada superior ao da rede pública",
        x = NULL,
        y = "IDEB privada − IDEB pública",
        color = "Região",
        caption = "Fonte: Inep/MEC — IDEB 2025 | Elaboração: Ivanilson Costa"
      )
  )
}
```

## 10.2 Privada − Pública por UF em 2025

```{r gap-publica-privada-ufs, results='asis', fig.width=12, fig.height=10}
gap_ufs <- ideb_ufs %>%
  filter(rede %in% c("Pública", "Privada")) %>%
  select(local, uf, regiao, etapa, rede, ano, ideb) %>%
  pivot_wider(names_from = rede, values_from = ideb) %>%
  filter(!is.na(Pública), !is.na(Privada)) %>%
  mutate(gap_privada_publica = Privada - Pública)

for (etapa_i in unique(gap_ufs$etapa)) {
  dados <- gap_ufs %>%
    filter(etapa == etapa_i, ano == 2025) %>%
    mutate(local = fct_reorder(local, gap_privada_publica))

  if (nrow(dados) == 0) next

  cat("\n\n### ", etapa_i, "\n\n", sep = "")

  print(
    ggplot(
      dados,
      aes(x = gap_privada_publica, y = local, fill = regiao)
    ) +
      geom_vline(xintercept = 0, linetype = "dashed") +
      geom_col() +
      scale_fill_manual(values = cores_regioes) +
      labs(
        title = paste0("Diferença entre rede privada e pública por UF — ", etapa_i, " — 2025"),
        subtitle = "Valor positivo = IDEB da rede privada superior ao da rede pública",
        x = "IDEB privada − IDEB pública",
        y = NULL,
        fill = "Região",
        caption = "Fonte: Inep/MEC — IDEB 2025 | Elaboração: Ivanilson Costa"
      ) +
      theme(panel.grid.major.y = element_blank())
  )
}
```

## 10.3 Estadual − Total por UF em 2025

```{r gap-estadual-total-ufs, results='asis', fig.width=12, fig.height=10}
gap_estadual_total <- ideb_ufs %>%
  filter(rede %in% c("Estadual", "Total")) %>%
  select(local, uf, regiao, etapa, rede, ano, ideb) %>%
  pivot_wider(names_from = rede, values_from = ideb) %>%
  filter(!is.na(Estadual), !is.na(Total)) %>%
  mutate(gap_estadual_total = Estadual - Total)

for (etapa_i in unique(gap_estadual_total$etapa)) {
  dados <- gap_estadual_total %>%
    filter(etapa == etapa_i, ano == 2025) %>%
    mutate(local = fct_reorder(local, gap_estadual_total))

  if (nrow(dados) == 0) next

  cat("\n\n### ", etapa_i, "\n\n", sep = "")

  print(
    ggplot(
      dados,
      aes(x = gap_estadual_total, y = local, fill = regiao)
    ) +
      geom_vline(xintercept = 0, linetype = "dashed") +
      geom_col() +
      scale_fill_manual(values = cores_regioes) +
      labs(
        title = paste0("Diferença entre rede estadual e total por UF — ", etapa_i, " — 2025"),
        subtitle = "Valor positivo = IDEB estadual superior ao resultado total",
        x = "IDEB estadual − IDEB total",
        y = NULL,
        fill = "Região",
        caption = "Fonte: Inep/MEC — IDEB 2025 | Elaboração: Ivanilson Costa"
      ) +
      theme(panel.grid.major.y = element_blank())
  )
}
```

# Tabelas-resumo de 2025

## 11.1 Regiões

```{r tabela-regioes-2025}
tabela_regioes_2025 <- ideb_regioes %>%
  filter(ano == 2025, !is.na(ideb)) %>%
  arrange(etapa, rede, desc(ideb)) %>%
  group_by(etapa, rede) %>%
  mutate(posicao = min_rank(desc(ideb))) %>%
  ungroup() %>%
  select(etapa, rede, posicao, regiao, ideb)

kable(
  tabela_regioes_2025,
  digits = 1,
  caption = "IDEB 2025 por região, etapa e rede"
)
```

## 11.2 UFs

```{r tabela-ufs-2025}
tabela_ufs_2025 <- ideb_ufs %>%
  filter(ano == 2025, !is.na(ideb), !is.na(regiao)) %>%
  arrange(etapa, rede, desc(ideb)) %>%
  group_by(etapa, rede) %>%
  mutate(posicao = min_rank(desc(ideb))) %>%
  ungroup() %>%
  select(etapa, rede, posicao, uf, local, regiao, ideb)

kable(
  tabela_ufs_2025,
  digits = 1,
  caption = "IDEB 2025 por UF, etapa e rede"
)
```

# Síntese automática

```{r sintese}
lideres_regioes <- tabela_regioes_2025 %>%
  filter(posicao == 1)

lideres_ufs <- tabela_ufs_2025 %>%
  filter(posicao == 1)

kable(
  lideres_regioes,
  digits = 1,
  caption = "Líderes regionais por etapa e rede em 2025"
)

kable(
  lideres_ufs,
  digits = 1,
  caption = "Líderes entre as UFs por etapa e rede em 2025"
)
```

# Notas metodológicas finais

1. O relatório utiliza os resultados do arquivo oficial do Inep para **regiões e UFs**.
2. Os sufixos de notas metodológicas entre parênteses são removidos apenas para criar uma categoria padronizada de rede.
3. Valores `"-"` são convertidos em `NA`.
4. A **variação acumulada** corresponde à diferença entre o primeiro e o último IDEB válido disponível.
5. A linha tracejada representa a **meta de referência do ciclo do Ideb**.
6. Até **2021**, utiliza-se a meta originalmente disponível na base.
7. Para **2023 e 2025**, utiliza-se a **meta de 2021 como referência visual do ciclo**, sem tratá-la como nova meta oficial pactuada.
8. A rede **Municipal** não está presente neste arquivo de regiões e UFs.
9. Para **ensino médio**, a categoria agregada **Pública** não aparece na base analisada.
10. Rankings e variações são medidas complementares e não devem ser confundidas.
11. Os botões de download dos gráficos estão disponíveis somente na saída **HTML** e fazem o download da respectiva figura em **PNG a 300 dpi**.